臺灣高等法院民事判決　　　　　　　　95年度保險上字第59號
上　訴　人　丙○○
　　　　　　乙○○
　　　　　　戊○○
上列二人共同
法定代理人　丁○○　　住同上
上列三人共同
訴訟代理人　嚴　亮律師
被　上訴人　國華人壽保險股份有限公司
　　　　　　　　　　　設台北市中山區○○○路○段42號
法定代理人　甲○○　　住同上
訴訟代理人　己○○　　住同上
上列當事人間給付保險金事件，上訴人對於中華民國95年11月9
日臺灣臺北地方法院95年度保險字第85號第一審判決提起上訴，
本院於96年4月10日言詞辯論終結，判決如下：
    主  文
原判決廢棄。
被上訴人應給付上訴人新台幣貳佰萬元，及自民國95年6月23日
起至清償日止，按週年利率百分之五計算之利息。
第一、二審訴訟費用由被上訴人負擔。
本判決所命給付，於上訴人供擔保新台幣元陸拾陸萬元後得假執
行，但被上訴人如於假執行程序實施前，以新台幣貳佰萬元為上
訴人預供擔保，得免為假執行。
    事  實
甲、上訴人方面：
壹、聲明：
一、原判判撤銷。
二、被上訴人應給付上訴人新台幣（下同）200萬元及自起訴狀
    繕本送達之翌日起至給付之日止，按年利率百分之5計算之
    利息。
三、上訴人願提供擔保，請准宣告假執行。
貳、陳述：與原判決記載者相同。
乙、被上訴人方面：
壹、聲明
一、上訴駁回。
二、如受不利判決，願供擔保請准免予假執行。
貳、陳述：除與原判決記載相同者外，補稱略以：
一、受傷後頭部外傷之國際病名分類號碼記載為『852』，本件
    死亡證明書所載國際病名分類號碼為『430』。
二、綜合判斷，獲得被保險人陳麗君因腦部病變昏迷後倒地之結
    論，確屬信而有徵。
    理  由
一、被上訴人法定代理人已變更為甲○○，其並具狀聲明承受訴
    訟，核無不合，應予許可。
二、上訴人主張：上訴人之母陳麗君以本人為被保險人，於民國
    86年12月3日與被上訴人簽訂至尊保終身保險附約20年期保
    險契約（保單號碼J0000000）並附加平保保險，載明被保險
    人身故時受益人為上訴人三人。被保險人陳麗君原身體狀況
    良好，無疾病，於94年12月31日在台北縣汐止市○○○街65
    號2樓陳秀娥住處參加聚會，準備離去時被矮凳子絆倒，頭
    部撞擊地面而昏迷，經台北縣消防局（下稱消防局）救護車
    送國防醫學院三軍總醫院（下稱三軍總醫院）急救，施以心
    肺復甦術無效而告死亡，被保險人係意外死亡，被上訴人應
    依約給付意外身故保險金新台幣（以下同）200萬元，詎被
    上訴人拒絕理賠，爰依保險契約請求被上訴人給付200萬元
    及自起訴狀繕本送達翌日起之法定遲延利息。
    被上訴人對陳麗君以本人為被保險人與被上訴人訂立系爭保
    險契約附加平安保險，其身故保險金為200萬元，受益人為
    上訴人三人，及陳麗君於94年12月31日經消防局救護車護送
    三軍總醫院急救，仍不治死亡等情不爭執。惟辯以其已依約
    給付系爭保險契約壽險理賠金54萬6062元，上訴人應證明被
    保險人陳麗君之死亡合於系爭平安保險契約條款第2條約定
    之保險事故，始得請領身故保險金，上訴人未能證明陳麗君
    係意外身故，其本件請求自屬無據云云。
    （原審為上訴人敗訴之判決，上訴人提起上訴。）
二、查上訴人之母陳麗君以本人為被保險人，於86年12月3日與
    被上訴人簽訂系爭保險契約（保單號碼J0000000）並附加平
    安保險，約定身故保險金為200萬元，受益人為上訴人三人
    。消防局於94年12月31日23時26分接獲出勤通知，於同日23
    時30分到達台北縣汐止市○○○街65號3樓，於同日23時40
    分將陳麗君以救護車送至三軍總醫院急診，而陳麗君於送至
    三軍總醫院（急診室）時（12時49分）已無生命跡象，經過
    心肺復甦等急救措施，才暫時恢復血壓心跳，之後做腦斷層
    檢查發現有「蜘蛛網膜下腔出血」，因而住進加護病房作進
    一步治療，於95年1月1日01時49分出急診醫學科，入神經外
    科，於95年1月5日15時58分死亡。因陳麗君到院時，初診斷
    為「到院前死亡」，經急救，無法確定其為「因病死亡」，
    故三軍總醫院無法開立死亡證明書，又三軍總醫院急診病歷
    記載陳麗君之國際病名分類號碼：4275，430等情，有被上
    訴人提出之系爭保險契約要保書，消防局檢送之消防局救護
    紀錄表（見原審卷第26-28、62頁）及三軍總醫院病歷內附
    急診病歷、急診醫學科95年5月5日出具之診斷證明書、神經
    外科95年1月5日出具之診斷證明書（證物外置），暨該院95
    年8月31日集運字第0950014600號函、96年2月5日集逵字第
    0960 002145號函可稽（見原審卷第58頁、69頁、本院卷第
    37頁），堪認為真正。又上訴人丙○○於95年1月6日申請行
    政相驗，由新東診所王樂平醫師出具死亡證明書之情，亦有
    上訴人提出之死亡證明書及王樂平醫師函、行政相驗申請書
    等可按（見原審卷第12、65-67頁），亦堪認為真正。
三、上訴人主張陳麗君係意外死亡。被上訴人則謂上訴人未能證
    明陳麗君之死亡合於系爭平安保險契約條款第2條約定之保
    險事故，況經綜合判斷，陳麗君應係腦部病變昏迷後倒地。
    茲審酌如下：
(一)、查系爭平安保險契約第2條規定「被保險人於本契約有效期
    間內，因遭受意外傷害事故，致其身體蒙受傷害而致殘廢或
    死亡時，依照本契約的約定，給付保險金。前項所稱意外傷
    害事故，指非由疾病引起之外來突發事故」（見原審卷第46
    頁），是上開規定屬意外傷害保險。
    按意外傷害保險乃相對於健康保險，健康保險係承保疾病所
    致之損失；意外傷害保險則在承保意外傷害所致之損失。人
    之傷害或死亡之原因，其一來自內在原因，另一則為外在事
    故（意外事故）。內在原因所致之傷害或死亡，係指被保險
    人因罹犯疾病、細茵感染、器官老化衰竭等身體內部因素所
    致之傷害或死亡；至外來事故（意外事故），則係指內在原
    因以外之切事故而言，其事故之發生為外來性、偶然性，而
    不可預見，除保險契約另有特約不保之事項外，意外事故均
    屬意外傷害保險所承保之範圍。是本件被保險人陳麗君如非
    因內在原因所致之死亡，即屬本件承保之範圍，被上訴人應
    依約給付本件保險金。
(二)、
１、查消防局檢送之消防局救護紀錄表記載「『過去病史：糖尿
    病』、『文字補述：於運動時昏倒不醒人事，到達現場無呼
    吸無脈搏』（見原審卷第62頁），而依消防局96年1月26日
    北消護字第0960002950號函謂「該案救護記錄表為隊員蔡易
    霖填寫，蔡員表示到達現場後監測病患生命徵象，發現無呼
    吸，無脈搏，立即給予心肺復甦術及氧氣等急救處置，並詢
    問現場人員（朋友或親屬，正確身分別不詳）患者案發前之
    狀況及過去病史，得知病患於運動時昏倒且有糖尿病之病史
    」（見本院卷第36頁）。惟經本院向中央健保局函查陳麗君
    之就診情形，陳麗君並無因糖尿病，或心血管疾病向健保局
    特約院所就診之情，有中央健康保險局96年1月29日健保醫
    字第0960006183號函檢附之就醫資料，及該資料上載特約醫
    療院所檢附之陳麗君病歷摘要、診斷書等可稽（見本院卷第
    33-35頁、49-60頁）。另依三軍總醫院95.1.1護理紀錄記載
    「Hx：病人無先天疾病，只有曾感自覺血糖過低時會頭昏但
    吃糖即恢復並未求醫。」（見本院卷第98頁），查陳麗君係
    53年1月3日生，而女性有可能於生理期間自覺血糖過低頭暈
    ，是亦無從以其家人之主訴，認陳麗君確有糖尿病。況若陳
    麗君確長期因頭昏不適，則於現今全民健保制度下，衡諸經
    驗法則，陳麗君應會就診求醫，而其並未因而就診，則即難
    認消防局救護紀錄表記載『過去病史：糖尿病』，與事實相
    符。
２、三軍總醫院96年2月5日集逵字第0960002145號函謂「陳員（
    陳麗君）到院時已無呼吸、心跳，且心電圖顯示心跳停止，
    故國際病名分類號碼記載為『4275』，於七分鐘後回復自發
    性心跳，電腦斷層檢查顯示有蜘蛛網膜下腔出血，故國際病
    名分類號碼記載為『430』。國際病名分類號碼『852』是泛
    指頭部外傷引起之『蜘蛛網膜下腔出血』疾病，而陳員來院
    時無明顯頭部外傷，故不適用此一號碼。以病患而言，其（
    蜘蛛網膜下腔出血）可能原因有二，一為『腦血管破裂』所
    致，一為『心肺復甦急救』之類的心肺外心鈍傷，導致腦血
    管充血後破裂；此二種情形同樣也會在腦斷層頭下出現『蜘
    蛛網膜下腔出血』，要鑑別此兩種診斷，一定須做腦血管攝
    影，但陳員當時生命現象不穩，且腦幹功能已嚴重受損，故
    未進行此一檢查。」（見本院卷第37頁），而本件消防人員
    抵達現場時，曾予陳麗君心肺復甦術等急救處置，已如上述
    ，是依三軍總醫院上開函說明，亦無從得本件陳麗君確係因
    腦血管破裂而致「蜘蛛網膜下腔出血」，或因腦部病變而昏
    倒之結論。
３、依三軍總醫院入院護理評估表病人主述欄記載「家屬主訴病
    人於12/31晚上11點多聊天後站起伸懶腰即昏倒經119送入ER
    」（見本院卷第97頁），亦無從證明陳麗君係因內在原因而
    昏倒死亡。
(三)、綜上所述，本件無法證明陳麗君係因內在原因而死亡，即應
    屬意外事故死亡，為本件附加平安保險契約第2條承保之範
    疇，被上訴人依約應給付被保險人身故保險金200萬元予受
    益人。
四、綜上所述，上訴人主張為可採。從而，上訴人依保險契約
    請求被上訴人給付200萬元及自95年6月23日（起訴狀繕本送
    達翌日）起至清償日止，按年息百分之5計算之利息，為有
    理由，應予准許。原審為上訴人敗訴之判決，尚有未洽。上
    訴意旨指摘原判決不當，求予廢棄改判，為有理由。爰由本
    院予以廢棄改判，如主文第二項所示。又兩造均陳明願供擔
    保宣告准免假執行，經核均無不合，爰分別酌定相當擔保金
    額准許之。
五、本件事證已明，兩造其餘攻擊防禦方法，經核與本判決之結
    果不生影響，爰不一一論述。上訴人聲請傳訊原審到庭證人
    鄒銳芳、王福慶、陳秀娥、曾阿龍、詹泰芳、陳明賢等，本
    院核無必要，併予敘明。
六、據上論結，本件上訴為有理由，依民事訴訟法第450條、第
    78條、第463條、第390條第2項、第392條，判決如主文。
中　　華　　民　　國　　96　　年　　4 　　月　　24　　日
                    民事第八庭
                        審判長 法　官 吳景源
　　　　　　　　　　　　　   　法　官 鄭威莉
　　　　　　　　　　　　　　   法　官 滕允潔
正本係照原本作成。
如不服本判決，應於收受送達後20日內向本院提出上訴書狀，其
未表明上訴理由者，應於提出上訴後20日內向本院補提理由書狀
（均須按他造當事人之人數附繕本）上訴時應提出委任律師或具
有律師資格之人之委任狀；委任有律師資格者，另應附具律師資
格證書及釋明委任人與受任人有民事訴訟法第466條之1第1項但
書或第2項（詳附註）所定關係之釋明文書影本。
中　　華　　民　　國　　96　　年　　4 　　月　　24　　日
　　　　　　　　　　　　　　　 書記官 黃麗玲
附註：
民事訴訟法第466條之1（第1項、第2項）：
對於第二審判決上訴，上訴人應委任律師為訴訟代理人。但上訴
人或其他法定代理人具有律師資格者，不在此限。
上訴人之配偶、三親等內之血親、二親等內之姻親，或上訴人為
法人、中央或地方機關時，其所屬專任人員具有律師資格並經法
院認為適當者，亦得為第三審訴訟代理人。
